【裁判字號】    97,上訴,1380
【裁判日期】    970715
【裁判案由】    違反藥事法
【裁判全文】
臺灣高等法院刑事判決                97年度上訴字第1380號
上  訴  人  臺灣士林地方法院檢察署檢察官
上  訴  人
即  被  告  乙○○
選任辯護人  張智超律師
上列上訴人因被告違反藥事法案件，不服臺灣士林地方法院九十
六年度訴字第六五八號，中華民國九十六年十月十七日第一審判
決（起訴案號：臺灣士林地方法院檢察署九十六年度偵字第七三
五五號），提起上訴，本院判決如下：
    主  文
原判決撤銷。
乙○○明知為禁藥，而轉讓，處有期徒刑捌月，減為有期徒刑肆
月；又明知為禁藥，而轉讓，處有期徒刑捌月，減為有期徒刑肆
月；又明知為禁藥，而轉讓，處有期徒刑捌月，減為有期徒刑肆
月。應執行有期徒刑拾月。
其餘被訴轉讓禁藥二罪部分均無罪。
    事  實
一、乙○○明知安非他命屬於經中央衛生主管機關明令公告禁止
    製造、調劑、輸入、輸出、販賣或陳列之毒害藥品，而為禁
    藥，且係毒品危害防制條例第二條第二項第二款規定之第二
    級毒品，依法不得轉讓。竟於民國九十五年十一月間某日起
    至九十六年一月中旬某日止，以新臺幣（下同）一千元或二
    千元不等之代價，在臺北市○○區○○路四段四十巷一四五
    號乙○○店內及臺北縣蘆洲市○○路、復興路附近，向王賜
    貴（未據起訴）購買第二級毒品安非他命後，即基於轉讓禁
    藥即第二級毒品安非他命之犯意，分別於九十五年十一月間
    某日、九十五年十二月間某日及九十六年一月間某日（一月
    二十四日前），在臺北市○○區○○路四段四十巷一四五號
    一樓所經營之素食店內，無償轉讓上開購得之禁藥安非他命
    予甲○○（另行判決確定）施用，前後共計三次。嗣於九十
    六年一月二十四日上午十時二十分許，在上址素食店內與甲
    ○○同為警查獲，並扣得乙○○所有供施用之安非他命一包
    （淨重０．三公克，於其施用毒品案件中處理）
二、案經臺北市政府警察局刑事警察大隊移送臺灣士林地方法院
    檢察署檢察官偵查起訴。
    理  由
壹、程序方面：
    按被告以外之人於審判外之言詞或書面陳述，除法律有規定
    者外，不得作為證據；又被告以外之人於審判外之陳述，雖
    不符合同法第一百五十九條之一至第一百五十九條之四之規
    定，但經當事人於審判程序同意作為證據，法院審酌該言詞
    陳述或書面陳述作成時之情況，認為適當者，亦得為證據。
    當事人、代理人或辯護人於法院調查證據時，知有第一百五
    十九條第一項不得為證據之情形，而未於言詞辯論終結前聲
    明異議者，視為有前項之同意，刑事訴訟法第一百五十九條
    第一項及第一百五十九條之五分別定有明文。經查，本判決
    下列所引用之各該被告以外之人於審判外之陳述（包含書面
    陳述），其屬傳聞證據部分，檢察官、被告及辯護人於本院
    準備程序及審判期日中，均明示同意此部分之證據有證據能
    力（見本院卷第三十二頁反面、第六十四頁反面），且迄至
    言詞辯論終結前亦未撤回前開同意，本院審酌上開證據資料
    製作時之情況，尚無違法不當及證明力明顯過低之瑕疵，亦
    認為以之作為證據應屬適當，故揆諸前開規定，爰依刑事訴
    訟法第一百五十九條之五規定，認前揭證據資料均有證據能
    力，合先敘明。
貳、實體方面：
甲、有罪部分：
一、訊據被告乙○○對於上揭時、地，明知安非他命為管制之禁
    藥，並列為第二級毒品，仍三次無償轉讓予證人甲○○施用
    之犯罪事實，於本院審理時坦承不諱（見本院卷第三十二頁
    反面、第六十七頁），核與證人甲○○於本院審理中到庭具
    結證述之情節相符（見本院卷第六十七頁）。又證人甲○○
    為警查獲後經採尿送驗，其尿液中確呈安非他命陽性反應，
    此有臺灣尖端先進生技醫藥股份有限公司九十六年三月九日
    「濫用藥物檢驗報告」及「尿液代號對照表」各一紙在卷可
    稽（見偵三六七四卷第六十五、六十六頁），是被告乙○○
    轉讓予證人甲○○施用之物，確屬安非他命無誤。雖被告乙
    ○○另辯稱：三次中，其中有一次係先借安非他命予甲○○
    云云；而證人甲○○亦證稱：被告請伊三次，另二次係伊請
    被告，故前後加起來不逾五次；在三次被告所請中，有一次
    實係雙方合資，被告先給伊，事後伊有貨再補還給被告（見
    本院卷第六十七頁）。是依被告乙○○及證人甲○○所證述
    該次交付安非他命之情節，名義上雖係合資，實係被告先轉
    讓安非他命予證人甲○○，待證人甲○○事後取得安非他命
    後，再補償被告，並非一同取得安非他命後，分而施用，故
    其所為仍屬轉讓無疑，不能為其有利之認定。本案事證明確
    ，被告乙○○三次轉讓安非他命之犯行，堪予認定。
二、查安非他命業經行政院衛生署於六十九年十二月八日公告，
    列入藥物藥商管理法第十六條第一款（即現行藥事法第二十
    二條第一款）之禁藥管理，係屬於經中央衛生主管機關明令
    公告禁止製造、調劑、輸入、輸出、販賣或陳列之毒害藥品
    ，而為禁藥，亦屬毒品危害防制條例第二條第二項第二款所
    稱之第二級毒品，被告轉讓安非他命之犯行，藥事法第八十
    三條第一項及毒品危害防制條例第八條第二項均設有處罰轉
    讓安非他命之規定。又藥事法第八十三條第一項轉讓禁藥罪
    之法定刑為七年以下有期徒刑，得併科新臺幣五百萬元以下
    罰金，較毒品危害防制條例第八條第二項轉讓第二級毒品罪
    之法定刑為重。藥事法第八十三條第一項係於九十三年四月
    二十一日修正公布，同年月二十三日起施行，為毒品危害防
    制條例之後法。毒品之範圍尚包括影響精神物質與其製品，
    而藥事之管理，亦非僅止於藥品之管理。又毒品未必係經公
    告之禁藥，禁藥亦未必為毒品。毒品危害防制條例與藥事法
    二者，並無必然之特別法與普通法關係。故除有轉讓之第二
    級毒品達毒品危害防制條例第八條第六項之一定數量，經依
    法加重後之法定刑較藥事法第八十三條第一項之法定刑為重
    之情形外，因藥事法第八十三條第一項為後法，且為重法，
    應優先適用藥事法處罰（臺灣高等法院暨所屬法院九十四年
    法律座談會刑事類提案第八號結論意旨可資參照）。是本件
    被告轉讓安非他命予證人甲○○安非他命三次之合計數量，
    並無證據證明已達毒品危害防制條例第八條第六項之一定數
    量（即淨重十公克以上），依罪疑惟輕原則，應認被告轉讓
    安非他命予上開證人之數量未達淨重十公克以上。而本件被
    告乙○○於本院審理中，供承對原判決認定之事實（即明知
    安非他命為禁藥及第二級毒品）均不爭執，其既明知安非他
    命為禁藥及毒品之性質，核被告乙○○轉讓安非他命禁藥予
    證人甲○○三次之行為，均係犯藥事法第八十三條第一項之
    明知為禁藥而轉讓罪；被告乙○○因轉讓安非他命而持有之
    低度行為，應為轉讓之高度行為所吸收，不另論罪。被告乙
    ○○所犯上開三次轉讓之行為，其犯意各別，行為不同，應
    予分論併罰。
三、原審就被告乙○○此部分三次轉讓安非他命犯罪，認事證明
    確而予以論罪科刑，固非無見，但：(一)有罪判決書中關於
    犯罪事實之記載，在確認被告受審判及既判力所及之範圍，
    悠關被告訴訟時防禦權之有效行使，是其犯罪時間、地點之
    記載，自應特定或可得而特定，尤以在數罪併罰之案件中，
    各罪均係獨立之犯罪，被害法益未必均屬相同，自應對審判
    之範圍予以確認。本件原判決書中對犯罪事實之記載，僅略
    稱「乙○○基於轉讓禁藥即第二級毒品安非他命之犯意，自
    九十五年十一月間起至九十六年一月間止，在臺北市○○區
    ○○路四段四十巷一四五號及臺北市○○區○○路四段四十
    巷五十號六樓之六乙○○店內及住處，無償轉讓安非他命予
    甲○○五次」，論以數罪併罰之五罪（其中二罪經本院認為
    無罪而撤銷，詳下述），其犯罪事實之認定稍嫌疏漏；(二)
    被告所涉轉讓禁藥之罪係得處七年以下有期徒刑之罪，依毒
    品危害防制條例第八條第二項規定，係得處六月以上五年以
    下有期徒刑之罪，若因適用重法之結果，反得受較輕之刑責
    ，自應在理由中說明其依據。本件原判決並未就此再加以說
    明，即各論以有期徒刑三月，並減刑為有期徒刑一月又十五
    日，其量刑即有不當。被告上訴以原審量刑過重，求予緩刑
    之宣告，本院認被告多次轉讓安非他命，助長毒品氾濫，且
    依前案紀錄表所載，其有施用毒品之記錄，素行不良，自不
    宜宣告緩刑。檢察官上訴以原審量刑失衡，指摘原判決不當
    ，依上開說明，其上訴為有理由，且原判決尚有其他可議之
    處，自應撤銷此三罪及定執行刑部分，並審酌被告之素行不
    佳，其犯罪之動機、目的、手段，素行紀錄，多次轉讓安非
    他命，助長毒品氾濫，戕害他人身體健康甚鉅，對社會善良
    風俗及安寧秩序損害非輕，及其犯罪後之態度等一切情狀，
    各量處有期徒刑八月。又被告所犯以上三罪之時間均係在九
    十六年四月二十四日以前，所犯之罪亦合於減刑條件，應依
    中華民國九十六年罪犯減刑條例第二條第一項第三款予以減
    輕其宣告刑二分之一即有期徒刑四月，並定其應執行之刑有
    期徒刑十月，以示懲儆。
四、扣案之安非他命一包（淨重０．三公克），係被告所有供自
    身施用之物，與其轉讓行為無涉，自不在本案中為沒收銷燬
    之宣告，附此敘明。
乙、無罪部分：
一、公訴意旨另以：被告乙○○基於轉讓禁藥安非他命之犯意，
    於九十五年十一月間至九十六年一月間，二次無償轉讓安非
    他命予甲○○施用，因認被告乙○○此部分行為，涉犯藥事
    法第八十三條第一項之轉讓禁藥罪。
二、公訴人認被告乙○○涉犯上開犯行，無非係以其在偵查及原
    審中之供述及證人甲○○之證詞，為其主要論據。
三、按犯罪事實應依證據認定之，無證據不得認定犯罪事實；又
    不能證明被告犯罪者，應為無罪之判決，刑事訴訟法第一百
    五十四條第二項、第三百零一條第一項前段分別定有明文。
    而認定不利於被告之事實，須依積極證據，茍積極證據不足
    為不利於被告事實之認定時，即應為有利於被告之認定，更
    不必有何有利之證據；且刑事訴訟法上所謂認定犯罪事實之
    積極證據，係指適合於被告犯罪事實之認定之積極證據而言
    ，雖不以直接證據為限，間接證據亦包括在內，然而無論直
    接或間接證據，其為訴訟上之證明，須於通常一般之人均不
    致有所懷疑，而得確信其為真實之程度者，始得據為有罪之
    認定，倘其證明尚未達到此一程度，而有合理之懷疑存在時
    ，自不能以推測或擬制之方法，以為有罪裁判之基礎，最高
    法院四十年台上字第八六號、七六年台上字第四九八六號判
    例可資參照。訊據被告乙○○於本院審理中，除坦承上開有
    罪判決之三次轉讓安非他命犯行外，堅決否認此部分二次轉
    讓之行為，辯稱：應該是伊轉讓及自證人甲○○處受讓安非
    他命，合計起來有五次，偵查中證人甲○○可能弄混，伊始
    為相同之陳述等語。
四、經查，本案被告乙○○除轉讓安非他命予證人甲○○外，亦
    曾自證人甲○○處受讓安非他命，更曾二人一同合資購買安
    非他命，業據被告乙○○供承在卷，核與證人甲○○所述相
    符，是其二人對於轉讓之時間、次數之供述，因時間久遠且
    行為態樣不同，或有記憶失真之情形。且本案在偵查及原審
    審理中，證人甲○○與被告乙○○均係列為被告之地位受訊
    問，是觀其供述僅為在一段時間內，大約轉讓之次數若干，
    並無為交互詰問進而發現真實之機會。而於本院審理中，被
    告乙○○就其轉讓之時間、地點，已詳細確認，而證人甲○
    ○亦在具結後經交互詰問，確認被告乙○○所述之犯罪時間
    、地點，僅上開有罪判決之三次，不及其他。則此部分所指
    「二次轉讓安非他命」之行為，除前後不一致之自白外，缺
    乏其他佐證。此外，本院復查無其他積極證據足資證明被告
    有何公訴人所指訴此部分二次轉讓安非他命之犯行，因不能
    證明被告此部分之犯罪，自應為無罪之諭知。原審未查及此
    ，予以論罪科刑，自有未洽。是被告乙○○上訴否認犯罪，
    依前揭說明為有理由，應撤銷原判決有關此部分違誤之處，
    另為無罪之諭知。
據上論斷，應依刑事訴訟法第三百六十九條第一項前段、第三百
六十四條、第二百九十九條第一項前段、第三百零一條第一項前
段，藥事法第八十三條第一項，刑法第十一條前段、第五十一條
第五款，中華民國九十六年罪犯減刑條例第二條第一項第三款、
第七條，判決如主文。
本案經檢察官鄭龍照到庭執行職務。
中    華    民    國    97    年    7     月    15    日
                  刑事第四庭  審判長法  官  沈宜生
                                    法  官  陳國文
                                    法  官  鄭水銓
以上正本證明與原本無異。
如不服本判決，應於收受送達後十日內向本院提出上訴書狀，其
未敘述上訴之理由者，並得於提起上訴後十日內向本院補提理由
書狀（均須按他造當事人之人數附繕本）。
                                    書記官  劉貞達
中    華    民    國    97    年    7     月    18    日
附錄本案論罪科刑法條全文－－
藥事法第八十三條：
明知為偽藥或禁藥，而販賣、供應、調劑、運送、寄藏、牙保、
轉讓或意圖販賣而陳列者，處七年以下有期徒刑，得併科新臺幣
五百萬元以下罰金。
犯前項之罪，因而致人於死者，處七年以上有期徒刑，致重傷者
，處三年以上十二年以下有期徒刑。
因過失犯第一項之罪者，處二年以下有期徒刑、拘役或科新臺幣
三十萬元以下罰金。
第一項之未遂犯罰之。


司法院資訊處製作；財團法人民間司法改革基金會備份。
